【裁判字號】    90,重上,106
【裁判日期】    901204
【裁判案由】    清償借款
【裁判全文】
臺灣高等法院臺中分院民事判決  九十年度重上字第一○六號
      上  訴  人  甲○○
      上  訴  人  乙○○
      法定代理人  許德南
      訴訟代理人  黃丕成
右當事人間請求清償借款事件，上訴人對於中華民國九十年六月二十九日臺灣臺中地
方法院九十年度重訴字第三四五號第一審判決提起上訴，本院判決如左：
    主    文
上訴駁回。
第二審訴訟費用由上訴人負擔。
    事實及理由
一、本件被上訴人起訴主張：上訴人甲○○以上訴人乙○○為連帶保證人，於民國（
    下同）八十九年五月八日向其借用新台幣（下同）陸佰肆拾伍萬元，約定利息隨
    被上訴人基本放款利率變動而調整年息，依被上訴人基本放款利率加碼年率百分
    之一點五二五計算，於起訴請求時之利率為百分之九點三六，並約定若逾期清償
    在六個月以內者，按上開利率百分之十，逾期在六個月以上者，按上開利率百分
    之二十計付違約金，而上訴人甲○○自八十九年十一月八日起即未依約繳付本息
    ，依約視為全部到期，且被上訴人亦有隨同基本放款利率之調整，而調整上訴人
    之放款利息，並無過高之情形，因迄今尚有本金六百四十五萬元及利息、違約金
    未清償，為此依消費借貸及連帶保證契約之法律關係，起訴請求被上訴人連帶給
    付如原審判決主文第一項所示之金額，並聲明駁回上訴人之上訴。
二、上訴人則以：上訴人借款當初曾提供甲○○所有坐落台中市○區○○○段第○九
    二五－二地號，面積九八平方公尺全部及其地上建號○七九一二號門牌公益路一
    七四巷十一號總面積一三八‧五四平方公尺全部，設定最高限額一千五百萬元之
    抵押權，上訴人抵押後只向被上訴人借用一百萬元及本案六百四十五萬元及其利
    息，房地價格足夠清償，上訴人並無違約。上訴人係因經營企業以致負債，日前
    銀行公會於九十年三月二十六日決議：「企業紓困，還款擬再延半年」，故請准
    延半年是盼。現金利率降到年息七‧○○二％，本件採活動利率，被上訴人請求
    九‧三六％顯無理由，應斟酌景氣極差，中央銀行亦因事變連連而大幅調降各項
    存款準備率，顯有民法第二百二十七條之二情事變更之情形，依原約定利息顯失
    公平，且應依民事訴訟法第三九六條定履行期間，又約定違約金過高時法院得依
    法減少，另違約金如債務已為一部履行者，法院得予減少違約金，民法第二百五
    十一條及第二百五十二條定有明文，時下景氣十分不佳，世界性一再減息，連郵
    局存款也六度降息，被上訴人請求年息高達百分之九‧三六，違約金以週年百分
    之二十計算，實太偏高，應予酌減；另本件係消費者保護法第二條第一項第七款
    所訂之定型化契約，依同法第十一條、第十二條，原約定利息、違約金顯失公平
    原則，被上訴人有違反誠信原則，對消費者顯失公平等語置辯。並聲明(1)原判決
    廢棄。(2)被上訴人在第一審之訴駁回。
三、被上訴人主張上訴人甲○○以上訴人乙○○為連帶保證人，八十九年五月八日向
    其借用陸佰肆拾伍萬元，約定利息隨被上訴人基本放款利率變動而調整年息，依
    被上訴人基本放款利率加碼年率百分之一點五二五計算，於起訴請求時之利率為
    百分之九點三六，並約定若逾期清償在六個月以內者，按上開利率百分之十，逾
    期在六個月以上者，按上開利率百分之二十計付違約金，而上訴人甲○○自八十
    九年十一月八日起即未依約繳付本息，迄今尚有本金六百四十五萬元及利息、違
    約金未清償之事實，業據其提出授信約定書、催告書等影本二份，及消費者貸款
    契約、貸款本息攤還表、傳票等影本各一份為憑（原審卷第八至十一頁、第四十
    八至四十九頁），上訴人對此亦不爭執，自堪信屬實。
四、按借用人應於約定期限內，返還與借用物種類、品質、數量相同之物；遲延之債
    務，以支付金錢為標的者，債權人得請求依法定利率計算之遲延利息，但約定利
    率較高者，仍從其約定；當事人得約定債務人不履行債務時，應支付違約金，民
    法第四百七十八條前段、第二百三十三條第一項、第二百五十條第一項分別定有
    明文，是以被上訴人依兩造之契約及上開條文規定，在上訴人違約致返還期限已
    屆時，訴請上訴人給付借款本金及約定之利息、違約金，即非無據。本件上訴人
    雖辯稱被上訴人請求之利息與違約金均過高，應予酌減云云，然參諸兩造間所訂
    立消費者貸款契約書第四條已約明，該借款之約定利息包括遲延利息計算方式，
    均係按被上訴人銀行基本放款利率加碼年率百分之一點五二五計算，而被上訴人
    本件為請求之利率，確係依起訴前於九十年三月十三日調整之放款利率即年息百
    分之七點八三五加碼年率百分之一點五二五計算所得，有該契約書、放款利率表
    等影本各一份附卷可稽（原卷第八頁、第五十一頁），上訴人辯稱毋庸加碼計息
    ，已屬無據，且被上訴人亦提出自八十九年十二月至九十年四月之放款利率表為
    證（本院卷第三十七頁），堪信被上訴人所主張其確有依約隨時調整兩造間之放
    款利息一節為真實，至上訴人違約未繳付本息後，因依約視為全部到期，利息即
    告固定，故在此之後除經兩造同意，實無再行要求被上訴人依基本放款利率調整
    利息之可言，否則倘債務人違約而利息確定後，日後基本放款利率調高，債權人
    銀行亦可自行提高利息，豈為合理？；再參諸該利率與其他銀行相較，並無顯然
    過高之情形，有金融機構類別牌告利率存放款利率分析表影本一份可參（原審卷
    第五十七、五十八頁），關於違約金約定內容復與常情無異，且依被上訴人所主
    張之利率百分之二十計算違約金之結果，亦未逾法定最高利率年息分之二十之上
    限，實難認有屬過高或顯然不合理之程度；另上訴人所提出報紙刊載降息、中央
    銀行利率表影本等資料（本院卷第七之一、三十二、四十五至四十八、五十六至
    五十八頁），均屬其他銀行預定降息等情形，姑不論該降息等具體範圍、內容為
    何不明，且依上開兩造契約約定，本件借款利率係依被上訴人銀行基本放款利率
    為調降，其他銀行所宣佈調降者亦與本件借款利率計算不相涉，自亦難據為有利
    上訴人之認定。
五、上訴人復辯稱因九二一大地震、九一一恐怖事件、桃芝水災等致景氣下滑，非訂
    約當時所可預料，顯有民法第二百二十七條之二所定情事變更，依原約定利息顯
    失公平之情形云云，然查民法第二百二十七條之二所謂之情事變更，應係指某種
    突發、急遽之狀況，非契約當事人所能預料，而無法事先防範或為契約之變更，
    且該契約在雙方當事人之間無可替代性而言；本件上訴人所主張之景氣下滑，致
    利率調降情形，係緩慢次第的調降，為眾所週知之事實，並非一夕之間產生重大
    的變化，且本件係消費借貸契約，借款人倘認兩造約定之利息過高，依其有不動
    產可為擔保之情形，實可輕易向其認為有合理利率之金融機構申貸以償還系爭之
    本件貸款，是以本件核無民法第二百二十七條之二所定情事變更，依原約定利息
    顯失公平之情形。
六、上訴人復主張應依民事訴訟法第三九六條定履行期間或延期還款半年云云，然查
    該條文係指判決所命之給付，其性質非長期間不能履行或經被上訴人同意之情形
    ，本件判決所命之給付係金錢給付，依其性質及總額實難認非長期間不能履行，
    被上訴人復不同意定履行期間，是以上訴人此部分所請，殊難准許。
七、上訴人再主張本件係消費者保護法第二條第一項第七款所訂之定型化契約，依同
    法第十一條、第十二條，原約定利息、違約金，違反誠信原則，顯失公平原則云
    云，然觀諸兩造所訂之消費者貸款契約（原審第八頁），第四條借款利率部分，
    有三種付息方式可供借款人選擇，且每一種付息方式中之利率處均原係空白，而
    由訂約雙方洽談決定，並非所有借款人均全部適用同一利率，而第五條之違約金
    約定，則係受第四條之利息約定若干所影響，則利息既係兩造所商定，上訴人復
    隨時可轉向其他金融機構借貸其所認滿意之利率，是本件約定之利息及違約金，
    實難認有違反誠信及公平原則可言。
八、上訴人等復辯稱借款當初曾提供上訴人甲○○所有之不動產，設定最高限額一千
    五百萬元之抵押權，上訴人抵押後只向被上訴人借用一百萬元及本案六百四十五
    萬元及其利息，房地價格足夠清償，上訴人並無違約云云，然設定抵押，僅係在
    債務人違約時，作為擔保之用，此與債務人是否違約，究屬無關，上訴人以已有
    足額擔保為由否認違約之事實，殊難憑採。
九、綜上所述，本件被上訴人主張上訴人違約及約定之利息、違約金並無過高情形為
    可採，上訴人所辯均為無可取。從而，被上訴人本於消費借貸及連帶保證契約之
    法律關係，請求上訴人等連帶給付六百四十五萬元，及自八十九年十一月八日起
    至清償日止，按年息百分之九點三六計算之利息，並自八十九年十二月八日起至
    清償日止，其逾期在六個月以內者，按上開利率百分之十，逾期在六個月以上者
    ，按上開利率百分之二十計付違約金，為有理由，應予准許。是則原審判命上訴
    人如數給付，於法並無不合。上訴意旨指摘原判決不當，求予廢棄改判，為無理
    由，應予駁回其上訴。
據上論結，本件上訴為無理由，依民事訴訟法第四百四十九條第一項、第七十八條、
第八十五條第一項前段，判決如主文。
中      華      民      國    九十      年     十二     月      四      日
~B1民事第二庭審判長法  官  童有德
~B2                法  官  翁芳靜
~B3                法  官  蔡秉宸
右為正本係照原本作成。
如對本判決上訴，須於收受判決送達後二十日內向本院提出上訴書狀，其未表明上訴
理由者，應於提出上訴後二十日內向本院提出上訴理由書（須按他造人數附具繕本）
，並繳納送達用雙掛號郵票拾份（每份參拾肆元）。
上訴時應提出委任律師或具有律師資格之人之委任狀；委任有律師資格者，另應附具
律師及格證書及釋明委任人與受任人有民事訴訟法第四百六十六條之一第一項但書或
第二項（詳附註）所定關係之釋明文書影本。
~B                書記官  蕭玉真
中      華      民      國    九十      年     十二     月      五      日
附註：
民事訴訟法第四百六十六條之一（第一項、第二項）
對於第二審判決上訴，上訴人應委任律師為訴訟代理人。但上訴人或其法定代理人具
有律師資格者，不在此限。
上訴人之配偶、三親等內之血親、二親等內之姻親，或上訴人為法人、中央或地方機
關時，其所屬專任人員具有律師資格並經法院認為適當者，亦得為第三審訴訟代理人
。
                                                                        Ｈ


司法院資訊處製作；財團法人民間司法改革基金會備份。
